【裁判字號】    94,訴,1570
【裁判日期】    950306
【裁判案由】    偽造文書等
【裁判全文】
臺灣高雄地方法院刑事判決              94年度訴字第1570號
公  訴  人  臺灣高雄地方法院檢察署檢察官
被      告  庚○○
上列被告因偽造文書等案件，經檢察官提起公訴（94年度偵字第
3080號），本院判決如下：
    主  文
庚○○共同行使偽造公文書，足以生損害於公眾及他人，處有期
徒刑壹年捌月。扣案之偽造「丁○○」國民身分證壹張；未扣案
之偽造「高雄縣鳳山地政事務所」、「高雄市楠梓戶政事務所」
、「丁○○」、「陳金塗」印章各壹個；偽造之「丁○○」所有
坐落高雄市○○區○○段2 小段768 地號之土地所有權狀上「高
雄縣鳳山地政事務所」印文壹枚；偽造之「丁○○」印鑑證明上
「高雄市楠梓戶政事務所」、「丁○○」印文各壹枚；偽造之「
陳金塗」印鑑證明上「高雄市楠梓戶政事務所」、「陳金塗」印
文各壹枚，均沒收之。
    事  實
一、庚○○前因賭博案件，經本院以92年度簡字第2662號判處有
    期徒刑5 月，於民國92年12月2 日易科罰金執行完畢。猶未
    知警惕，與真實姓名年籍不詳，綽號「阿達」之成年男子共
    同基於行使偽造公文書及詐欺取財之犯意聯絡，由庚○○冒
    充土地真正所有人「丁○○」，虛偽出賣「丁○○」所有之
    土地，以詐取財物，其方式如下：
 (一) 先由庚○○於94年1 月中旬某日將其照片交付予該綽號「阿
    達」之成年男子，再由「阿達」於不詳時、地將該照片黏貼
    於偽造之「丁○○」國民身分證上，交由庚○○持以冒充「
    丁○○」之身分，足以生損害於丁○○。
 (二) 繼由該「阿達」於不詳時、地，偽刻「高雄縣鳳山地政事務
    所」、「高雄市楠梓戶政事務所」、「丁○○」、「陳金塗
    」等印章，蓋用於偽造之「丁○○」所有坐落高雄市○○區
    ○○段2 小段768 地號之土地所有權狀、「丁○○」之印鑑
    證明及「陳金塗」（實際並無其人）之印鑑證明上，而偽造
    上開文書各1 紙，足以生損害於丁○○、戶政機關管理印鑑
    資料及地政機關管理地籍資料之正確性。
 (三) 續由「阿達」委託不知情之乙○○仲介甲○○購買前開土地
    ，並由庚○○冒稱係土地所有人「丁○○」，「阿達」則冒
    稱係「丁○○」之姪子，於94年1 月21日晚間8 時許，在高
    雄市○○路與裕誠路口之「王牌咖啡店」，與乙○○、甲○○洽談買賣前開土地事宜。庚○○向甲○○佯稱：伊（指所
    冒充之丁○○）之父親（陳金塗）過世後留下土地欲出售等
    語，並出示上開偽造之身分證及印鑑證明，使甲○○誤信庚○○即為「丁○○」本人，且係真意出賣土地，因而陷於錯
    誤，同意買受該筆土地，並當場交付定金新臺幣（下同）30
    萬元，庚○○及「阿達」則各自交付偽造之「丁○○」身分
    證影本及印鑑證明予甲○○而行使之。
 (四) 嗣甲○○又將上開土地轉賣與戊○○，仍由甲○○繼續處理
    買賣事宜。甲○○即與庚○○、「阿達」及乙○○相約於94
    年1 月24日上午11時30分許，在高雄市苓雅區○○○路3號
    「玉山商業銀行高雄分行」見面，並由甲○○交付土地價金
    70萬元，「阿達」同時交付上開偽造之土地所有權狀予甲○○而行使之。
 (五) 甲○○、戊○○取得前開土地所有權狀後，發覺核發機關與
    土地所在地不符，疑係偽造，經向高雄市楠梓地政事務所查
    證結果，該土地所有權狀確屬偽造，始知受騙。遂報警處理
    ，並與庚○○、「阿達」約定於93年1 月25日11時20分許，
    在上址銀行內交付餘款。庚○○依約前往，為警當場查獲，
    並扣得偽造之「丁○○」國民身分證1 紙。
二、案經甲○○、戊○○訴由高雄市政府警察局苓雅分局報請臺
    灣高雄地方法院檢察署檢察官偵查起訴。
    理  由
一、證據能力部分：
 (一) 證人甲○○及林素菊於偵查中所為之陳述（見偵卷第84至86
    頁、第35頁）：
    按被告以外之人於偵查中向檢察官所為陳述，除顯有不可信
    之情況者外，得為證據，刑事訴訟法第159 條之1 第2 項定
    有明文。偵查中對被告以外之人所為之偵查筆錄，性質上屬
    傳聞證據。惟現階段刑事訴訟法規定檢察官代表國家偵查犯
    罪、實施公訴，依法有訊問證人之權，證人並須具結，而實
    務運作上，檢察官偵查中向被告以外之人所取得之陳述，原
    則上均能遵守法律規定，不致違法取供，其可信度極高。本
    件證人甲○○及林素菊於檢察官偵查中具結所為之陳述，皆
    未稱有不當取供情形，亦無顯有不可信之情況，依上說明，
    均有證據能力。
 (二) 證人乙○○於警詢及偵查中所為之陳述（見警卷第6 至10頁
    、偵卷第29至31頁、第34至36頁）、高雄市楠梓地政事務所
    94年1 月25日高市地楠一字第0940000950號函、高雄市楠梓
    戶政事務所94年6 月6 日高市楠戶字第0940003273號函（見
    警卷第47頁、本院卷第81頁）：
    本件證人乙○○於警詢中所為之陳述，及高雄市楠梓地政事
    務所、楠梓戶政事務所上開函覆，性質上均屬傳聞證據。惟
    上開警詢筆錄及函覆內容，業於審判程序中經審判長予以提
    示並告以要旨，檢察官及被告均表示無意見，是被告知有刑
    事訴訟法第159 條第1 項之情形而未於言詞辯論終結前表示
    異議，依同法第159 條之5 第2 項規定，視為同意其有證據
    能力，本院審酌上開筆錄作成時，無不當取供之情形，認為
    以之作為本案之證據亦屬適當，是上開筆錄及函覆均有證據
    能力。至證人乙○○於偵查中向檢察官所為之陳述，既非以
    證人身分而為陳述，而未經具結，依刑事訴訟法第158 條之
    3 規定，無證據能力，應予排除，均先予敘明。
二、被告之辯解及認定事實所憑之證據：
    被告庚○○固於本院審理中坦認有於前揭時、地，將自己之
    照片交由綽號「阿達」之成年男子偽造「丁○○」之身分證
    後，由被告冒充「丁○○」之身分，「阿達」冒充係「丁○○」之侄子，共同向告訴人甲○○詐稱欲出賣土地，並收取
    告訴人所交付之定金30萬元、價金70萬元，分別從中分得3
    萬元、10萬元等情（見本院卷第118 、202 、204 、206 頁
    ），惟矢口否認有何行使偽造文書之犯行，辯稱：所有的印
    章、印文均係己○○所偽造，土地所有權狀及印鑑證明亦係
    己○○所偽造並交予告訴人，伊對此均不知情云云。經查：
 (一) 證人甲○○於本院審理時證稱：這塊土地是乙○○介紹我購
    買，我看這塊地不錯，就轉告戊○○，並由我先出30萬元定
    金，戊○○再匯款100 萬元給我，讓我交付價金70萬元。當
    初是在「王牌咖啡店」簽約，我與乙○○、庚○○及「阿達
    」均有到場。庚○○自稱係「丁○○」，稱「阿達」係其侄
    子，買賣土地都是「阿達」在處理，並給我看丁○○的身分
    證及印鑑證明。因為「阿達」說土地所有權狀目前找不到，
    所以我先付定金30萬元，並拿到印鑑證明。後來乙○○打電
    話給我說權狀已經找到，相約在玉山銀行交70萬元，「阿達
    」同時拿權狀給我等語（見本院卷第153 至156 頁）；核與
    證人乙○○於警詢中證稱：30萬款項是交給自稱丁○○之男
    子（經指認即被告庚○○），當時有甲○○、庚○○、綽號
    「阿達」之男子及我共4 人在場。第2 次交款70萬元是交給
    庚○○，土地所有權狀是綽號「阿達」之男子交給甲○○等
    語相符（見警卷第8 頁）。此外，並有貼有被告照片之「丁○○」身分證1 紙扣案為憑。又觀諸該身分證僅照片上有鋼
    印戳記，身分證本身則無，顯見該身分證確屬偽造無疑。是
    被告就與「阿達」共同偽造「丁○○」之身分證，並分別冒
    充「丁○○」及其侄子，透過乙○○向甲○○佯稱出賣土地
    ，而詐得甲○○所交付定金30萬元及價金70萬元等自白，有
    前開補強證據可佐，自堪採信。
 (二) 該綽號「阿達」之人所交付予告訴人甲○○之「丁○○」印
    鑑證明、「陳金塗」印鑑證明均係偽造之事實，業據證人即
    高雄市楠梓戶政事務所人員林素菊於偵查中證稱：我們調閱
    93年9 月7 日紀錄並沒有核發丁○○印鑑證明的資料，我們
    核發之印鑑證明在「上給（申請人）欄」會填寫，而被害人
    提出之印鑑證明並沒有填寫，另外，編號、色澤及字體亦有
    不同等語甚明（見偵卷第35頁），且經本院函詢高雄市楠梓
    戶政事務所復稱：經查全國戶籍資料，並無本件所示陳金塗
    之設籍資料，且本所於93年9 月7 日及93年12月29日均未核
    發丁○○及陳金塗印鑑證明等語，此有該所94年6 月6 日高
    市楠戶字第0940003273號函1 紙在卷可參（見本院卷第81頁
    ）。至「阿達」所交予甲○○之「丁○○」所有坐落高雄市
    楠梓區○○段○ ○段768 地號之土地所有權狀同係偽造之事
    實，亦有高雄市楠梓地政事務所94年1 月25日高市地楠一字
    第0940000950號函在卷可考（見警卷第47頁）。此外，復有
    上開印鑑證明影本2 紙、土地所有權狀影本1 紙、照片2 幀
    附卷可稽（見警卷第48至50頁、第54頁）。是上開文書上之
    「高雄縣鳳山地政事務所」、「高雄市楠梓戶政事務所」、
    「丁○○」、「陳金塗」等印文，及各該文書本身均係偽造
    ，且必有偽刻「高雄縣鳳山地政事務所」、「高雄市楠梓戶
    政事務所」、「丁○○」、「陳金塗」等印章用以偽造上開
    印文之事實，自堪認定。此外，雖實際上並無該陳金塗其人
    ，惟仍足使丁○○蒙受不測之損害，並影響戶政機關管理印
    鑑資料及地政機關管理地籍之正確性。
 (三) 被告自警詢、偵查至本院審理時，始終供承係與綽號「阿達
    」之人共同以偽造丁○○之身分證，冒充土地真正所有人「
    丁○○」，虛偽出賣「丁○○」所有之土地之方式，詐取告
    訴人甲○○之財物，且被告自承並不認識「丁○○」，是其
    主觀認識上，自始即認為係虛偽出賣土地而詐騙，而非盜賣
    土地。又被告於本院審理中供稱：「我知道買賣土地需要權
    狀、印鑑證明等文件」等語（見本院卷第118 頁）。是被告
    主觀上既認為係假冒他人出賣土地，而非盜賣，又知悉買賣
    土地須交付所有權狀、印鑑證明等證明文書，則其與「阿達
    」之間，對於詐騙過程中，所須交付之土地所有權狀及印鑑
    證明，必係偽造一事，自均有認識，並互為合意，僅推由「
    阿達」偽造並交付上開文書而已。況被告為達成冒充「丁○○」出賣土地以詐得財物之目的，已預先與「阿達」共同偽
    造「丁○○」之身分證，以取信於告訴人，其對於必須續為
    偽造土地所有權狀及印鑑證明，始能達其詐取財物之目的，
    當知之甚詳，此觀被告於收受定金時，已見「阿達」交付偽
    造之印鑑證明予被害人，並知悉買賣雙方約定將於交付70萬
    元買賣價金同時交付土地所有權狀，仍與「阿達」於交付價
    金時一同前往收取上開價金自明，益徵被告對於偽造並行使
    上開文書，確有認識，並推由「阿達」為之無疑。
 (四) 綜上所述，被告所辯各節，均非可採，其與「阿達」共同偽
    造上開文書進而行使，並由被告冒充「丁○○」出賣土地，
    使告訴人甲○○陷於錯誤，而交付買賣定金30萬元及價金70
    萬元之犯行，已堪認定，應予依法論科。
三、論罪科刑部分：
 (一) 按國民身分證為品行能力服務相類證書之一種。而印鑑證明
    書通常係於不動產物權或於法律上重要權利之得喪、變更有
    重大影響之事項，作為當事人表示真意之主要憑證，該項證
    明書係戶政機關該管公務員所製作、核發，證明其上之印文
    確係被證明人所有，自屬刑法第211 條之公文書。至土地所
    有權狀，同係地政機關該管公務員所製作、核發，用以證明
    土地所有權之歸屬，亦屬刑法第211 條之公文書（最高法院
    89年度臺上字第754 號、80年度臺上字第4141號判決意旨參
    照）。又以自己犯罪之意思而參與，其所參與者雖非犯罪構
    成要件之行為，仍無解於共同正犯之罪責；共同正犯之成立
    ，祇須具有犯意之聯絡，行為之分擔，既不問犯罪動機起於
    何人，亦不必每一階段犯行，均經參與（最高法院66年台上
    字第2527號、34年上字第862 號判例意旨參照）。
 (二) 核被告庚○○所為，其偽造「丁○○」身分證並進而行使，
    係犯刑法第216 條、第212 條之行使偽造關於能力之證書罪
    ；偽造「丁○○」之土地所有權狀、「丁○○」及「陳金塗
    」之印鑑證明並進而行使，係犯同法第216 條、第211 條行
    使偽造公文書罪（起訴書贅載第210 條偽造私文書罪）；冒
    充「丁○○」出賣土地而詐得財物之犯行，係犯同法第339
    條第1 項之詐欺取財罪。被告以自己犯罪之意思而參與本件
    犯罪，雖未直接實施偽造關於能力之證書、公文書及行使上
    開偽造文書之全部構成要件行為，然依上開判例意旨，仍應
    與綽號「阿達」之人就上開全部犯行，負共同正犯之罪責。
    被告盜刻印章及盜用印文，係屬偽造公文書之階段行為，其
    偽造之低度行為，復為行使之高度行為所吸收，均不另論罪
    。又所犯上開三罪間，有方法、目的之牽連關係，應依刑法
    第55條規定，從一重之行使偽造公文書處斷。另查被告前有
    如事實欄所載犯罪科刑情形，有臺灣高等法院被告前案紀錄
    表1 份在卷可按。其於受有期徒刑之執行完畢後，5 年內再
    犯本件有期徒刑以上之罪，為累犯，應依刑法第47條規定加
    重其刑。
 (三) 本院審酌被告年值青壯，身心健全，不思憑己力賺取財物，
    竟以冒充他人出賣土地而詐取被害人之財物，觀念偏差，應
    予導正，又為達詐騙目的，偽造他人之身分證、土地所有權
    狀及印鑑證明並進而行使，足以生損害於他人，並影響各該
    機關管理印鑑資料及地籍資料之正確性，且詐騙金額高達10
    0 萬元，又未與被害人達成和解，返還詐得款項，所生損害
    非輕，應予重懲；惟念其犯後坦認部分犯行，態度尚可等一
    切情狀，認公訴人具體求處有期徒刑1 年8 月，應屬妥適，
    爰量處如主文所示之刑，以資儆懲。
 (四) 扣案之偽造「丁○○」國民身分證1 張，係被告所有供犯罪
    所用之物，業據其供陳在卷，應依刑法第38條第1 項第2 款
    之規定沒收之。偽造之土地所有權狀、印鑑證明，並未扣案
    且現由告訴人甲○○占有中，亦據其供陳在卷，因非屬被告
    所有，爰不另宣告沒收。惟其上偽造之「高雄縣鳳山地政事
    務所」、「高雄市楠梓戶政事務所」、「丁○○」、「陳金
    塗」印文各1 枚，及偽刻之「高雄縣鳳山地政事務所」、「
    高雄市楠梓戶政事務所」、「丁○○」、「陳金塗」印章各
    1 個，並無證據足認業已滅失，自應依刑法第219 條之規定
    ，不問屬於犯人與否，均沒收之。
四、至前開綽號「阿達」之成年男子，業經被告於本院審理中陳
    明其真實姓名為己○○，並經本院調取口卡照片供被告指認
    無誤（見本院卷第118 、128 、204 頁），應由本院依刑事
    訴訟法第241 條規定職權告發，另函請檢察官依法處理，附
    此敘明。
據上論斷，應依刑事訴訟法第299 條第1 項前段，刑法第216 條
、第211 條、第212 條、第339 條第1 項、第55條、第47條、第
219 條、第38條第1 項第2 款，罰金罰鍰提高標準條例第1 條前
段，判決如主文。
本案經檢察官丙○○到庭執行職務。
中    華    民    國    95    年    3     月    6     日
                  刑事第六庭    審判長法  官  黃建榮
                                      法  官  李  蓓
                                      法  官  林柏壽
以上正本證明與原本無異。
如不服本判決，應於判決送達後10日內，向本院提出上訴狀。
中    華    民    國    95    年    3     月    7     日
                                      書記官  陳昱良
附錄本案論罪科刑法條全文：
中華民國刑法第211 條
(偽造變造公文書罪)
偽造、變造公文書，足以生損害於公眾或他人者，處1 年以上7
年以下有期徒刑。
中華民國刑法第212 條
(偽造變造特種文書罪)
偽造、變造護照、旅券、免許證、特許證及關於品行、能力服務
或其他相類之證書、介紹書，足以生損害於公眾或他人者，處1
年以下有期徒刑、拘役或300 元以下罰金。
中華民國刑法第216 條
(行使偽造變造或登載不實之文書罪)
行使第210 條至第215 條之文書者，依偽造、變造文書或登載不
實事項或使登載不實事項之規定處斷。
中華民國刑法第339 條
(普通詐欺罪)
意圖為自己或第三人不法之所有，以詐術使人將本人或第三人之
物交付者，處5 年以下有期徒刑、拘役或科或併科1 千元以下罰
金。
以前項方法得財產上不法之利益或使第三人得之者，亦同。
前二項之未遂犯罰之。


司法院資訊處製作；財團法人民間司法改革基金會備份。
